【裁判字號】    89,訴,2998
【裁判日期】    901214
【裁判案由】    商標註冊
【裁判全文】
臺北高等行政法院判決                            八十九年度訴字第二九九八號
                              .
    原      告  法商安萬特醫藥公司（AVENTIS PHARMA S.A.）
    代  表  人  甲○○○○○.
    訴訟代理人  丙○○  律師
                黃章典  律師
                乙○○  律師
    被      告  經濟部智慧財產局
    代  表  人  陳明邦（局長）
    訴訟代理人  丁○○
右當事人間因商標註冊事件，原告不服經濟部中華民國八十九年十月六日經（八九）
訴字第八九○八八七五六號訴願決定，提起行政訴訟。本院判決如左：
    主    文
原告之訴駁回。
訴訟費用由原告負擔。
    事    實
一、事實概要：緣原告於民國（以下同）八十八年八月十一日以「KETOR」商標（下
    稱系爭商標圖樣，如附圖一所示），指定使用於當時商標法施行細則第四十九條
    所定商品及服務分類表第五類之人體用抗生素商品，申請註冊。經被告審查，認
    本件商標圖樣上之外文「KETOR」與註冊第五六一九九七號第「科多KETO」商標
    圖樣（下稱據以核駁之商標圖樣，如附圖二所示）上之外文「KETO」近似，且指
    定使用於同一或類似商品，應不准註冊，以八十九年六月二十七日核駁字第二五
    二四五二號商標核駁審定書為核駁之處分。原告不服，提起訴願，遭經濟部以八
    十九年十月六日經（八九）訴字第八九○八八七五六號訴願決定書為駁回訴願之
    決定，原告猶表不服，提起行政訴訟。
二、兩造聲明：
    (一)原告聲明求為判決：訴願決定及原處分均撤銷，並判命被告作成核准本案商標
      審定註冊之處分或其他適法處分。
    (二)被告聲明求為判決：駁回原告之訴。
三、兩造之爭點：(一)、系爭商標與據以核駁之商標是否為類似商品？(二)、據以核駁之
    商標上之「KETO」是否為弱勢商標，而不得作為辨識商標之主要依據？(三)、系爭
    商標與據以核駁之商標是否有混淆誤認之虞？(四)、被告已核准多件具「KETO」字
    首之商標註冊案，本件是否亦應准予註冊？
(一)、原告主張之理由：
１、查本案商標「KETOR」為一字典無法查知，不具任何字義之創新字，而據以核駁
    之註冊第五六一九九七號「科多KETO」商標中之「keto」翻閱化學字典可查知其
    為一化學名詞，即「酮酸」。且「keto」係酮酸製品之字首，如「ketocapric
    」為「癸酮酸」、「ketocaproic」為「己酮酸」「ketochola nic」為「酮膽烷
    酸」、「ketoglutarc」為「酮戊二酸」、「ketovaleric」為「戊酮酸」等，足
    證「keto」係化學品中常見之字首，且字尾不同即代表不同之化學品名。故本案
    「KETOR」與引據核駁「KETO科多」於意義及設計原由顯有區別，無混同誤認之
    虞。
２、「KETO」已為藥品業界廣泛使用為商標字首之弱勢商標。
(1)、查經被告審查准予註冊使用於藥品之商標字首含有「KETO」者所在多有，茲舉例
    如下：
    註冊號數      商    標        商                      品
    五六一九九七  KETO科多          西藥、中藥、動物用藥品、農藥
    六九二○二二  KETOSHINE        胃藥、喉糖、鈣片、碘酒、止痛劑、消炎劑
    四五四九二三  KETOZOL克托樂    注射用葡萄糖、中西藥品、藥膏
    七九五九二九  KETONIL潰多寧    藥品
    七三九三一三  KETOTOP          消炎鎮痛劑
    六五五○三六  KETONA全福可那    露止痛劑、消炎劑、胃藥
    四九二五三三  KETOSTERIL藥品
    前述商標皆具有「KETO」，且皆於第五類之相同或類似商品取得註冊專用權，足
    證「KETO」頻繁使用於藥品領域商品商標之字首，「KETO」業已成為商標之弱勢
    部分，並非消費大眾據以辨識商標商品來源之主要依據。
(2)、此外，本案商標「KETOR」乃原告設計創造之字，並無特殊意義。而引據商標「
    科多KETO」除外文部分尚有一中文「科多」可茲區別，依台灣人民之消費習慣，
    於交易時多唱呼中文商標，又依本案商標與引據商標指定使用商品之特性，於藥
    事法施行細則中明訂藥物查驗登記事項應載明藥物之中文及外文品名，即是考量
    國人之交易習慣多認明中文商標選購藥品。譬如一般消費者皆知悉「阿斯匹靈」
    、「普拿疼」等藥品名，但鮮有人可正確指明其英文商標究竟為何，足證國人唱
    呼中文商標之交易習慣。故本案商標「KETOR」與引據商標「科多KETO」於異時
    異地總括商標之全部通體隔離觀察，一般消費大眾僅施以普通所用之注意即能加
    以區分，實難謂有使人產生混淆誤認之虞，二商標非屬近似，彰彰明甚。又考量
    被告已核准多件具有「KETO」字首之商標註冊於藥品商品，基於平等原則，本案
    商標實無例外否准專用權註冊之理。
３、原告之本案商標商品係「人體用抗生素」，且係治療呼吸系統疾病專用之抗生素
    ，與註冊第五六一九九七號商標之「西藥、中藥」商品屬一般藥品通稱，在功能
    、銷售管道、買受人及產製者皆可明顯區隔，無造成混淆之虞。查原告法商霍奇
    士馬里昂龍壽公司係為一知名法國藥商，專營藥品之產製。而註冊第五六一九九
    七號「科多KETO」商標之註冊人則為一本國公司，消費者於選購藥品時對藥商及
    產品國通常施以較高注意，輕易地即能辨別二家不同廠商不同商標之商品，絕無
    誤認、誤購、誤用之虞。本案商標指定使用商品為抗生素，且係治療呼吸系統疾
    病專用之抗生素，該藥品係醫生處方藥，而引據核駁商標之商品則為一般西藥、
    中藥，於普通藥房即可購得；故本案商標商品與引據商標商品之銷售通路並不相
    同，消費者並無混淆誤認誤購之機會。又治療呼吸系統疾病之抗生素既為醫生處
    方藥，而醫生又係具特殊訓練之專業人士，於開立藥品時對藥品之品牌亦會施以
    較高之注意，而引據商標之商品購買者則為一般消費者，二商標商品更無混淆誤
    認之機會。故不論就一般社會通念或交易習慣，並參酌商品之用途、功能及消費
    對象，本案商標與引據商標皆不致使消費者混淆誤認據以辨識來源之商標，足證
    本案商標與引據商標無混淆誤認誤購之虞，應准予註冊。依照商品購買經驗法則
    ，一般消費大眾對於藥品尤其不同功能療效之藥品會施以較高之注意，加上國人
    唱呼中文商標之交易習慣，輕易地即可區別兩商標不同之處，斷無區別不清或混
    淆誤認之可能。
４、被告及訴願機關皆未詳查二商標之明顯區別與市場實際交易情形及一般消費者之
    認知，而拘泥於被告編撰之商品分類參考資料即斷然認定本案指定商品與註冊第
    五六一九九七號商標商品屬類似，其處分及決定顯有違誤。依前述理由，兩造商
    標不僅外觀不同，商品功能及用途互異，銷售對象亦有所區隔，並無對消費者造
    成混淆誤認致誤購之虞。又何況一般消費者對於藥品所施以之注意力較高，則依
    前揭說明，二者商標絕無致消費大眾混淆誤認之虞，是以應無商標法第三十七條
    第十二款規定之適用，應准予註冊。今被告未詳查市場交易實際情況及國人消費
    習慣，而僅依其編撰之商品類似組群參考資料即斷然認定二者商標之指定商品係
    屬類似，而否准原告之本案商標註冊，殊不查功能不同之藥品對人體之影響，消
    費者往往極注意藥品之製造商及功能，故絕無致混淆誤認之虞；換言之，類似商
    品之認定與區分，必須依市場之交易習慣及商品之不同功能特性而有所調整，被
    告未做進一步調查，而僅拘泥於該商品類似組群參考資料，而未能查察該等資料
    亦僅屬參考性質，尚需視實際情況而定是否需認定為類似商品，其處分顯然有所
    違誤。
(二)、被告主張之理由：
    本件原告申請註冊之「KETOR」商標與據以核駁註冊第五六一九九七號「科多
    KETO」商標圖樣上之外文「KETO」，二者均有相同之外文「KETO」，僅字尾「R
    」字有無之別，外觀極相彷彿，異時異地隔離觀察，有使一般消費者產生混同誤
    認之虞，應屬近似之商標，復均指定使用於同一或類似商品，自有首揭法條之適
    用。至據以核駁商標之外文有無其他涵義以及原告所舉之案例，核屬另案之問題
    ，依商標個案審查拘束原則，尚難執為本件應准註冊之論據，併予陳明。是被告
    依法核駁其註冊之申請，並無不合。
    理    由
甲、程序方面：
    原告法商霍奇士馬里昂龍壽公司（Hoechst Marion Roussel）於八十九年十二月
    七日提起本行政訴訟後，已於八十九年（即西元二○○○年）十二月三十一日業
    經合併於「法商安萬特醫藥公司」（AVENTIS PHARMA S.A.），地址變更為「法
    國安東尼92160雷蒙大道二十號」（ANTONY (92160) Hauts-de-Seine,20,Avenue
    Raymond Aron, France），合併後之公司代表人乃為「法商霍奇士馬里昂龍壽公
    司」的代表人「甲○○○○○」（Claude Alice DACHE）。此有公證之合併事實
    證明文件附譯文附卷可稽，堪認為實。茲由其具狀聲明承受訴訟，核無不合，應
    予准許。
乙、實體方面：
一、按商標圖樣「相同或近似於他人同一商品或類似商品之註冊商標者」，不得申請
    註冊，為商標法第三十七條第十二款所明定。而商標是否近似，以具有普通知識
    、經驗之一般商品購買人於購買時施以普通所用之注意，有無混同誤認之虞判斷
    之。故商標在外觀、讀音或觀念上，其文字、圖形或記號近似，有足以引起一般
    消費者混淆誤認之虞者，即屬近似之商標。原告於八十八年八月十一日以「
    KETOR」系爭商標，指定使用於當時商標法施行細則第四十九條研定商品及服務
    分類表第五類之人體用抗生素商品，申請註冊。經被告審查，認本件商標圖樣上
    之外文「KETOR」與註冊第五六一九九七號第「科多KETO」據以核駁之商標圖樣
    上之外文「KETO」近似，且指定使用於同一或類似商品，應不准註冊之處分，有
    原告系爭商標註冊申請書、核駁之商標商標註冊證、被告八十九年六月二十七日
    核駁字第二五二四五二號商標核駁審定書等件為證，並為兩造所不爭，堪認為實
    。原告不服，循序提起本件行政訴訟，主張如事實欄所載，是本件兩造爭執之要
    點在於：(一)、系爭商標與據以核駁之商標所指定使用之商品是否為類似商品？(二)
    、據以核駁之商標上之「KETO」是否為弱勢商標，而不得作為辨識商標之主要依
    據？(三)、系爭商標與據以核駁之商標是否有混淆誤認之虞？(四)、被告已核准多件
    具「KETO」字首之商標註冊案，本件是否亦應准予註冊？玆分述之：
(一)、按商標法第三十七條第十二款所謂商品類似者，係指商品在用途、功能、行銷管
    道與場所、買受人、原材料、產製者或其他因素上具有共同或關聯之處，依一般
    社會通念及市場交易情形，易使一般商品購買人誤認其為來自相同或雖不相同但
    有關聯之來源者而言，商品類似與否之認定固不受商標法施行細則商品分類之限
    制，不得以二以上商品屬相同之分類，而當然認定其為類似商品，此為被告之類
    似商品及類似服務審查基準所明訂。但商標法施行細則商品分類仍係判斷是否為
    類似商品之重要參考，本件原告申請註冊之「KETOR」商標指定使用於人體用抗
    生素與據以核駁註冊第五六一九九七號「科多KETO」指定使用於西藥、中藥、農
    藥，動物用藥，其用途、功能均在醫療方面，行銷管道與場所均在醫院、藥局或
    其他醫療處所，均有相關聯，且均在同一商個類似組群，二者應屬同一或類似商
    品無訛，自有首揭商標法第三十七條第十二款法條之適用。
(二)、本件原告申請註冊之「KETOR」商標與據以核駁註冊第五六一九九七號「科多
    KETO」商標圖樣上之外文「KETO」，二者均有相同之外文「KETO」，僅字尾「R
    」字有無之別，外觀極相彷彿，異時異地隔離觀察，有使一般消費者產生混同誤
    認之虞，應屬近似之商標無訛。
(三)、據以核駁商標外文「KETO」係「酮類」之化學名詞字首，其本身並無獨立之字義
    ，此由原告所提之遠東英漢大辭典可查，是「KETO」自仍足使一般商品購買人認
    識其為表張商品之標識，尚難認係普通名稱而失其特別顯著性，原告徒以「KETO
    」在化學專業領域有其字首意義，主張係弱勢部分，自非可採。是以「KETO」自
    得為比較商標近似與否之主要部分。
(四)、又原告所舉其他案例之商標，均除「KETO」外尚有其他顯不相同之英文字母以構
    成不同之商標，與據以核駁之商標不致使一般消費者產生混同誤認之虞，而本件
    系爭商標與據以核駁之商標均有相同之外文「KETO」，僅字尾「R」字有無之別
    ，外觀極相彷彿，有使一般消費者產生混同誤認之虞，不可相提併論，是以基於
    商標審查「個案審查拘束原則」，原告所舉之其他商標案，核屬另案問題，尚不
    影響系爭商標有違商標法第三十七條第十二款規定之結論。
二、從而，被告依首揭規定，所為不准系爭商標註冊之核駁處分，並無不合。訴願決
    定遞予駁回，亦無違誤，均應予維持。本件原告之訴為無理由，應予駁回。
據上論結，本件原告之訴為無理由，爰依行政訴訟法第九十八條第三項前段，判決如
主文。
中    華    民    國        九十      年      十二      月     十四     日
                               臺 北 高 等 行 政 法 院  第 四 庭
                                           審 判 長 法  官  張瓊文
                                                    法  官  黃清光
                                                    法  官  劉介中
右為正本係照原本作成。
如不服本判決，應於送達後二十日內，向本院提出上訴狀並表明上訴理由，如於本判
決宣示後送達前提起上訴者，應於判決送達後二十日內補提上訴理由書（須按他造人
數附繕本）。
中    華    民    國        九十      年      十二      月     十四     日
                                                    書記官  黃明和


司法院資訊處製作；財團法人民間司法改革基金會備份。
